【裁判字號】    94,訴,1856
【裁判日期】    950720
【裁判案由】    申請閱覽卷宗
【裁判全文】
臺北高等行政法院判決
                                      94年度訴字第1856號
                              .
原      告  甲○○
被      告  國防部軍事情報局
代  表  人  沈世籍（局長）住同上
訴訟代理人  乙○○兼送達代收.
            丁○○
            丙○○
上列當事人間因申請閱覽卷宗事件，原告不服國防部中華民國94
年4 月13日94年決字第61號訴願決定，提起行政訴訟，本院判決
如下：
    主    文
原告之訴駁回。
訴訟費用由原告負擔。
    事    實
一、事實概要：
    原告原係被告第五處金門工作站站長，於民國82年間奉派至
    大陸地區，營救失事人員遭逮捕拘禁，於92年始獲釋返台，
    為請求賠償，於93年7 月27日具狀向被告申請閱覽有關原告
    相關案卷，不服被告93年8 月31日劍支字第0000000000號書
    函否准之處分，乃向國防部提起訴願，經遭訴願決定駁回，
    遂向本院提起行政訴訟。
二、兩造聲明：
  (一)原告聲明：
    1.訴願決定及原處分均撤銷。
    2.請求准予閱覽被告之甲○○派遣案、甲○○專勤派遣案、
      甲○○案、有關聘請律師營救楊國偉事宜、甲○○案（90
      年）、92年甲○○陳情案（智偵29號專案）此6項卷宗。
    3.訴訟費用由被告負擔。
  (二)被告聲明：
    1.駁回原告之訴。
    2.訴訟費用由原告負擔。
三、兩造之爭點：原告申請閱覽上開卷宗是否有理由？
  (一)原告主張之理由：
   1.程序事項：
    (1)按國防部組織法第6 條規定，國防部設參謀本部，為部長
      之軍令幕僚及三軍聯合作戰指揮機構... 及有關軍隊指揮
      事項。屬於國防部機關內部單位則非獨立之組織體，無單
      獨法定地位，僅分擔機關一部分之職掌，一切對外行政決
      策行為若「依法行政原則」均應以機關名義為之，始生效
      力。又國防部參謀本部組織條例規定所設內部單位，執行
      機構，部隊等；掌理組織條例各款勤務等之業務，涉及對
      外代表行政主體表示意思時，必須於簽奉長官核定後，應
      以該管機關名義行之，如逕以業務單位，機構代名，部隊
      番號所作成行政處分，即難謂適法，遑論具備訴訟實施權
      可為適格之原告或被告。故國防部參謀本部並非行政機關
      ，從而國防部軍事情報局（下稱軍情局）亦非行政機關。
      又按「國防部參謀本部辦事細則」第6 條第15項明訂，情
      報參謀次長室負責督導與管理「國防部參謀本部軍事情報
      局」、國防部組織法第7 條至第10條以法律定之「行政機
      關」組織，合計有10個僅含「軍備局、總政治作戰局、主
      計局、軍醫局、陸軍總司令部、海軍總司令部、空軍總司
      令、聯勤司令部、後備司令部、憲兵司令部」等組織，並
      無依「編組裝備表」組合成的軍情局。故軍情局依法規命
      令已非獨立之組織體，歸屬情報參謀次長室掌理第6 條第
      15 項 業務單位督導及管理事項之無組織條例及無法定編
      制員額，而依作戰任務無正式組織編組成立之情報作戰部
      隊，為特業部隊或機構，而非「行政機關」，故無行政訴
      訟法第24條被告「機關」之適用，且依行政訴訟法第27條
      ，軍情局屬無獨立以法律行為負義務者，無訴訟能力。又
      按行政訴訟法第26條，軍情局經國防組織法改組後，以其
      直接上級機關國防部為被告機關。而行政訴訟採單軌制後
      ，訴願程序僅設一級，故無所謂最後之機關，原告不得已
      而以「決定」時之機關即國防部為被告，蓋原告確為「國
      防部決定」受損之第三人，依行政訴訟法第24條規定，可
      確認原告以「決定」時之機關為被告，提起行政訴訟為有
      理由。
    (2)按中央標準相關法規精神，行政機關係獨立之組織體，方
      得以本身之名義作成決策表示於外，並發生一定之法律效
      果；機關內部單位則非獨立之組織體，無單獨法定地位，
      僅分擔機關一部分之職掌，一切對外行政決策行為若依「
      法行政原則」均應以機關名義為之，始生效力。而按國防
      部參謀本部組織條例第6 條，情報參謀次長室為國防部內
      部單位，掌理同法情報勤務，情報參謀次長室本身即無具
      有獨立法定地，未具法人資格無司法訴訟當事人能力，無
      法以本身之名義作成決策處分表示於外，並發生一定之法
      律效果，必須以該管機關即國防部名義行之，如逕以業務
      單位名義作成行政處分答辯，即難謂適法。更何況情報參
      謀次長室依同條例第6 條第15項所指揮之國軍情報部隊即
      被告，當然無訴訟法人代表權，不得違法進行訴訟。
    (3)又國軍印信規則僅有國防部及陸、海、空、聯勤、後備、
      憲兵司令部等七機關統一製發機關印信，故國防部軍事情
      報局已非獨立製發核定頒有編制之行政機關，為隸屬國防
      部之部隊或單位之一。
    (4)又按國家機密保護法施行細則第10 條所定之部長為國防
      部長，被授權人員為編階中將以上之部隊主管。其被授權
      對象、範圍及期間，以必要之最小程度為限，且被授權對
      象不得再為授權。又國家機密保護法第10條規定國家機密
      等級核定後，其上級機關有核定權責人員得依申請，就實
      際狀況適時註銷、解除機密或變更其等級。原告首以國防
      部為被告，不以被授權軍情局中將部隊主管為被告並非無
      理由。而本件原告訴請閱覽案卷部分機密等級原為軍情局
      少將副局長與五處少將處長所核定，已不適用新法規。另
      原告於93年12月11日申請閱覽國防部訴願案卷，及請國防
      部文書持有人提出法令規章證明。國防部訴願審議委員會
      主任委員施青江逾半年均未依法作出同意或不同意決定，
      原告故而起訴國防部，軍情局無逾越上級機關答辯之權限
      ，故原告首以國防部為被告為有理由。
    2.原告於39年入陸軍官校25期受訓，43年畢業至80年退役，
      均在國防部長期執行保衛台灣的國防政策及對中共蒐集情
      報任務從事危害不利中共政權工作。歷任軍情局第五處組
      長、副處長、金門處處長，退役後，在無支薪狀況下，義
      務協助及掩護軍情局香港1276站長岳志忠夫婦赴北京及廣
      州籌建敵後單位。於岳志忠調軍情局第五處處長後，由林
      志宏繼任站長，繼續義務協助掩護香港站情戰官楊國偉於
      81年12月以專勤派遣方式進入大陸籌設商貿掩職機構以便
      執行對中共情蒐任務。嗣因岳志忠暴露在北京之工作關係
      ，導致82年5 月11日楊志偉遭香港政治部警署拘捕。當時
      胡家麒局長特別委託原告前往香港聘請黎錦文律師設法營
      救，並於82年9 月7 日購置物品赴維多利亞監獄探視。在
      原告努力之下，楊志偉免於遣送大陸，提前出獄返台。同
      時岳志忠上校為求晉升少將，明知原告於大陸購有自宅且
      掩護林志宏少將工作，仍拜託原告稱：「殷宗文明知林志
      宏無香港居住條件，還故意派他當香港站長，目的就是半
      年內逼他退役，提拔自己人，讓黃國道上校晉升少將。希
      望運用本人將梁緯先生在中共關係替五處籌建敵後商貿投
      資宏展機構，暫不賦予情蒐任務。」遂派遣原告赴大陸評
      估投資事項，無需蒐情。嗣因楊志偉在港失事，岳志忠害
      怕上級知其有違反情報工作規定，遂運用其他單位敵後工
      作關係，自行命承辦人以無展望為藉口，撤銷本案。豈料
      原告於退役10年後，中共國安部於89年11月11日晚，未經
      民主法治偵查程序，對台灣退役軍情人員仍採敵視態度，
      剝奪人權，用盡恐嚇等種種手段，嚴刑審訊，壓迫原告承
      認為被告辦假退役繼續掩護岳志忠、林志宏、破壞中共政
      權。原告拒絕與中共妥協，總共審訊248 天，至90年7 月
      16日，復因涉嫌間諜罪取得取保候審決定，扣押護照、身
      分證件，限制出境，限制居住，限制行動軟禁於廣州市天
      河住宅區內，每週二前往珠海市國安局報告一次，被監視
      控管長達565 天，至92年1 月19日始釋放返台。原告遭中
      共誤判冤枉扣押期間，家眷曾經由楊志偉向被告第五處陳
      情救助。
    3.92年3 月，原告向被告前局長薛石民陳情，請求因在國防
      部任職期間執行國軍情報作戰任務，而遭中共逮捕拘禁之
      補償，惟薛石民僅口頭轉知無補償法源依據。92年7 月，
      原告第二次再向續任局長戴伯特就中共迫害退役同志情形
      ，提出請求補償，惟被告表示，錢被薛石民繳回上級，已
      無經費補償。原告遂向監察委員黃煌雄陳情，惟監察院未
      盡調查職責，逕交由國防部，請國防部告知原告行政救濟
      途徑。國防部法制司專員張培璵答稱，軍情局法律組承辦
      人員認原告上情屬私人活動，且目前沒有（補償敵後失事
      人員）之法律，只是他們單位自訂的行政規則，裁量權由
      他們解釋，如不服請原告循法律途徑解決爭執。故前項事
      證及賠償法令均屬國防部保存持有與自行訂定行政規則，
      非當事人所能自行蒐集證據，係涉及原告主張或維護其法
      律上利益之案卷。原告為辦理前開補償事宜，故依檔案法
      17條、行政程序法第44條、第46條第1 項，以及行政資訊
      公開辦辦法第6 條規定，申請閱覽有關原告案卷書，經遭
      拒絕，遂向國防部提起訴願。
    4.國防部於94年2 月3 日以訴誠字第0940000103號函請被告
      就原告於93年7 月27日申請閱卷時，各案是否已核定機密
      ？各何時核定？各由何層級核定？其機密屬性及法令依據
      各為何？等等補充答辯。國防部並於94年3 月18日訴誠字
      第0940000242號函再度請被告依訴願法第58條應將補充答
      辯書及再補充答辯書抄送原告。惟被告人事室主任任克言
      上校以不便公開為藉口，並未依法將原件抄送本人，明顯
      違反法定程序，且該摘錄說明故意短缺所主張之附件。又
      原告於93年7 月27日申請閱卷之卷宗已逾「機密」保密年
      限不得逾10年之規定，惟任克言刻意答稱依據國家機密保
      護法，將在原告提出申請事後10個月，於94年5 月30日前
      完成提高等級為「國家亦屬軍事機密」，並變更機密，區
      分為「機密」，保密期限為「永久年」，拒絕提供應公開
      之政府資訊，否准原告閱覽權利，不當侵害原告法律上利
      益。由於許多軍情人員藉由特殊的「機密文化」保護傘，
      做一些傷天害理卻無法查證之事。「永久保密」此觀念將
      讓軍情弊案更容易無人監督。濫用「機密等級」將會使國
      安軍情單位規避司法調查及國會監督，永遠查不到弊案，
      將會嚴重侵犯台灣民主法治及人權精神。
    5.德國軍人法規定軍人有權要求查閱本人之人事檔案，並有
      權被及時告知任何記錄於檔案上當事人之負面資料，俾便
      提出異議與申覆。各民主法治國家軍人亦有訴願請求查閱
      權，旨在藉由針對當事人人事記錄的公開，展現人事作業
      公開、透明、無私的精神，加強主官自我約束，避免濫用
      主官考核權以及軍人具有服從之特別權利關係。又就軍人
      人權言，當事人記錄並無對本人保密之正當性，檔案對當
      事人公開將使有記錄權的長官不敢栽贓及進行黑箱作業，
      使長官更須慎重地行使行政裁量權，防止軍中濫權腐化。
      就我國軍人法草案亦從憲法基本權保障觀點論軍人權益法
      制化之方向研提，因此，行政院對於軍人享有合法人權，
      已在軍人法草案中加以規範。另我國除行政程序法外，國
      家機密保護法第4 條第3 項、第5 條以及10條亦有相關之
      規定。前開任克言為隱瞞違法濫用機密等級已違反國家機
      密保護法第38條之規定，依法予以懲戒或懲處。
    6.按國家機密保護法第5 條第1 項規定可知，法治精神係以
      資訊公開為原則，國家機密保護為例外。且國家機密保護
      法係於92年10月1 日正式施行，在此之前並無該法之適用
      。原告申請閱覽有關個人之82年資料，已逾「機密」等級
      不得逾越10年之年限，且被告香港1276站已於82年遭香港
      政治部破獲撤銷，已屬公開周知逮補判刑事情。況且中共
      國安部早已知悉被告參謀袁啟中委請原告營救被告人員與
      第五處處長岳志忠，派遣原告赴大陸循原告關係替五處籌
      建敵後商貿投資宏展機構乙情，作為審訊偵查重點，實已
      無保密之必要，自不合「機密」之定義，已不屬於「永久
      保密」範圍，應得按國家機密保護法第10條規定，原核定
      機關或其上級機關有核定權責人員得依職權或依申請，就
      實際狀況適時註銷、解除機密或變更其等級，並非為遮掩
      真相而提升機密等級。
    7.前被告局長余連發於94年1 月6 日劍掌字第0940000255號
      函欺騙國防部長李傑，稱原告係私務入陸，並非受被告工
      作指派，所稱掩護岳志忠少將、林00少將等情，均非受被
      告委託辦理云云。原告為維護國家軍隊及軍人人權之公益
      ，確認余連發有明知為不實之事項而登載於職務上所掌之
      公文書，足以生損害原告法律利益，非申請閱覽當事人檔
      案資料不足以發現真實，故依行政訴訟法第9 條提起維護
      公益訴訟。經原告提起行政訴訟之後，被告接任局長沈世
      籍為求自保，而於本院準備程序坦白承認「（原告）因為
      之前有與出事人員的營救案，所以遭中共以曾經參與營救
      失事人員而逮捕。」來推翻余連發之狡辯。惟被告對於原
      告退役後在未支任何酬薪狀況，仍義務提供廣東自宅掩護
      軍情局香港1276站岳志忠少將及裴觀好夫婦進入大陸執行
      任務之事實證據，才是中共逮補拘押本人之重要因果關係
      ，而沈世籍僅逃避答辯。
    8.原告曾於93年12月11日及94年5 月7 日二次依訴願法第49
      條第1 項、第75條第2 項之規定，向受理訴願機關即國防
      部請求閱覽、抄錄、影印或攝影訴願卷宗內文書，或原處
      分機關據以處分之證據資料，供準備行政訴訟證據資訊。
      惟因國防部訴願審議委員會主任委員施青江拖延9 個月不
      同意，或拒絕閱卷答覆，吳陳鐶、陳荔形、湯德宗、陳愛
      娥、汪增智、林勤綱、王海南等委員集體未踐行訴願程序
      ，已嚴重妨害憲法賦予人民司法訴訟權。按行政資訊公開
      法第4 條第8 項，合議制機關之會議資料為應主動公開之
      行政資訊，且國防部國家賠償委員會已依法同意原告閱覽
      、影印。故請本院依行政訴訟法第166 條、167 條規定，
      裁定國防部應提出訴願委員會審議本件資料供原告閱卷，
      才得以續行訴訟權。
    9.綜上，原告申請所閱覽案卷駁回後將影響確認賠償責任訴
      訟之法律利益，原告與被告具有公法上法律委託關係，為
      國民與國家間之公法上法律關係成立事件，被告否認此一
      法律關係成立，就此公法上法律關係成立不成立之爭議，
      自應提起閱覽案卷方足以證明事實是否存在。再者，被告
      否認原告曾為其工作之事實，又否准閱覽有關原告工作案
      卷，恐使原告主張法律上特定賠償之權利發生無法回復之
      利益損害，故依行政訴訟法第5 條提起義務訴訟，請求被
      告提供案卷，並確認原告申請閱覽當事人案卷。
   10.故原告於94年6月19日起訴狀請求申請閱覽下列卷宗：
    (1)下列82年7 月間卷宗，屬個人單據及文件，足證國防部有
      法律委任關係之憑證：
     軍情局參謀袁啟中委託原告赴港營救楊志偉之電話紀錄
       。
     原告交付袁啟中支付香港黎錦文律師收據。
     原告交付袁啟中往返香港台灣機票乙紙。
     原告簽收營救費領據乙紙交付袁啟中。
     袁啟中簽奉胡家麒局長核准委託原告赴港營救簽稿，此
       係原告執行任務主要依據。
     原告介報之有關梁緯資料：有關岳志忠及林志宏二少將
       循梁緯藉商貿投資掩護情報工作報告資料情形。
     楊志偉返台後失事報告：詳載有關原告赴香港監獄探情
       形。
    (2)82年間國防部軍情局第五處案卷：
      有關岳志忠上校為求晉升少將績效，派遣原告赴大陸替第
      五處評估籌建敵後商貿機構之事項，並請查被告核定層級
      ，有無違反不得再為授權之情形。
    (3)90年間國防部軍情局第五處案卷：
      有關原告遭中共誤判冤枉扣押期間，家眷曾經由楊志偉中
      校向軍情局第五處陳情救助事項，並有個人資料保護法第
      3 條12項規定之適用。又被告94年1 月5 日劍支字第0940
      000206號「補充答辯書」補充答辯資料第1頁詳載內容可
      以證明此卷為普通件。
    (4)92年間國防部軍情局督察處訪談原告案卷（智偵29號專案
      ）：
      原告遭中共釋放返台，軍情局督察處邱督察曾辦理陳情案
      並親訪談4 次，並交付原告訪談費20萬元，由原告簽署訪
      談同意書，惟被告並未交付當事人一份，軍情局督察處未
      有任何書面答覆。故請求申請閱覽原告簽署訪談費收據、
      原告簽署訪談同意書，以及原告陳述內容。
    (5)有關93年間軍情局人事室案卷，其中被告93年8 月31日、
      劍支0000000000號文及94年1 月5 日劍支字第0940000206
      號「補充答辯書」和「再補充答辯書」等3 件書函，又此
      並非涉及國家安全情報來源，且被告核定層級有違不得再
      為授權之情形。此外，前開書函及所有附件是各為何人核
      定？為何違法製造訴訟障礙，不送達原告？且被告93年10
      月28日劍機字第0930015595號令未附證法院查考。該命令
      為何於原告93年7 月27日申請閱卷3 個月後核定？由局長
      抑是副局長核定？程序明顯違法。被告答辯狀企圖使用包
      裹全部5 項方式欺騙法官，與余連發所列清冊核定時間不
      完全相同。且若不是國防部長授權之局長召開調整機密屬
      性審議會議核定，而是副局長以下人員核定，違反不得再
      為授權及合法法定程序，應予撤銷。
    (6)國防部訴願委員會案卷，此均非機密書函：
      原告於93年12月11日及94年5 月7 日二次依訴願法規定向
      國防部聲請閱覽訴願案卷辦理情形，國防部故意枉法不作
      答覆，已嚴重欺害人民司法訴訟權，原告已向監察院陳請
      糾正，且被告逾越上級權限而為答辯，故原告申請閱覽：
     國防部存卷之軍情局94年1 月5 日劍支字第0940000206
       號「補充答辯書」。
     國防部94年2 月3 日訴誠字第0940000103號辦理「再補
       充答辯書」及軍情局函覆情形。
    (7)命（國防部）文書持有人提出下列證明物件，且均非機密
      書函：
     國防部92年10月25日令頒「國防部國防機密資訊審認作
       業要點」
     被告94年3 月23日劍支字第0940003519號書函附件之「
       軍事機密與國防秘密種類範圍等級劃分準則」
     被告94年3 月23日劍支字第0940003519號書函附件之「
       國軍保密實施規定」
     被告94年3 月23日劍支字第0940003519號書函附件有關
       保密規定之「國軍文書處理手冊」
     被告94年3 月23日劍支字第0940003519號書函附件自訂
       之「軍情局機密檔案等級調整作業規範」或「軍情局機
       密資訊審認作業要點」
     「國軍特種情報工作約聘人員人事作業規定」
     「國軍派赴特殊地區特種工作人員處理作業規定」
    11.上開10. (1)至(5)部分，內容不符國家機密保護法第4 條
       機密適用於洩漏後，足以使國家安全或利益遭受損害之
       事項；亦不符軍事機密與國防秘密種類範圍等級劃分準
       則第20條第3 項機密適用於洩漏後，足以使軍事作戰安
       全或利益遭受損害之事項，且未涉及國家安全情報來源
       。且上開10. (1)至(4)有關原告資料部分，被告答辯本院
       狀第2 項第2 款經審認後，已間接坦承82年間派遣原告
       及92年訪談原告為從事或協助從事國家安全情報工作之
       組織或人員，並以93年10月28日劍機字第0930015595號
       令核定應永久保密。又93年10月28日劍機字第09300155
       95號令非機密書函，其內容對於本件判決應證明原告12
       年前掩護協助岳志忠少將執行情報工作，單位人員撤銷
       已歷經12年，岳志忠少將及林站長退役後均曾返大陸，
       且中共早已掌握1276站全部工作資料，按情事變更原則
       「是否仍適用國家機密保護法第4 條洩露後足以使國家
       安全或利益遭受重大損害之事項」之事實非常重要，相
       對人也自認執有這份文書，並且在本件答辯狀曾經引用
       過，依法有提出於法院的義務，故原告依行政訴訟法第
       176 條準用民事訴訟法第342 條第1 項的規定，請求被
       告提出前開號令文書。此外，被告94年03月23日劍支字
       第0940003519號「再補充答辯書」之相關案卷清冊第4
       、5 項詳載內容足以證明上開10. (1)、(2)、(3)有關原告
       義務不支酬勞營救楊君、協助香港1276站岳志忠少將赴
       大陸及第五處（陸眷陳情案）等三案件，於94年3 月23
       日尚未按國家機密保護法召開調整機密屬性審議會調整
       等級；被告僅預告預訂於94年5 月30日前核定機密屬性
       。至於訴願案發後核定權責人、時間、文號及有無召開
       調整機密屬性審會議，真相如何？請本院依職權調查證
       據證明其違反法定程序，應予撤銷。
    12.按國家機密保護法施行細則第10條，國家機密保護法第7
       條第1 項第1 款第2 目、第2 款第5 目及第3 款第4 目
       所定部長，為「國防部長」。而國防機密保護法第7 條
       第1 項規定之授權，應以書面為之；其被授權對象、範
       圍及期間，以必要之最小程度為限，且被授權對象不得
       再為授權。又國防部長授權軍情局局長，不得再授權副
       局長。
    13.又國家為避免行政機關首長為隱瞞違法或行政疏失，訂
       有解密條款，如國家機密保護法第2 章國家機密之核定
       與變更第10條、國家機密保護法施行細則第13條、第14
       條，以及情報工作法第11條第1 項規定。而依原告於13
       年前協助岳志忠退役少將設立掩護機構應解除機密。此
       外，政府資訊公開法第19條前條所定應限制公開或不予
       提供之政府資訊，因情事變更已無限制公開或拒絕提供
       之必要者，政府機關應受理申請提供。故國家機密保護
       法與政府資訊公開法之界限釐清，有賴本院依法定「情
       事變更原則」以解決國家機密不確定概念，發揮誠信衡
       平觀念以限制行政機關首長鑽法律漏洞。
    14.此外，國家情報工作法係原告於93年7 月27日聲請閱卷
       後，94年2 月5 日公布。基於「限制人民自由及權利之
       法律不能溯及既往，使相對人遭受不利侵害」，被告不
       當引溯國家情報工作法第8 條答辯，實不宜偏採。且該
       法第8 條但書、第11條尚有「依法解除機密」有利原告
       部分，故應解密交付而不解密交付，視為行政怠惰。
    15.原告聲請閱文件並未涉及情報來源和目前香港組織工作
       人員蓋該單位已撤銷，人員早離退，且內容早己為中共
       所熟悉。原告曾於93年9 月電詢被告承辦人羅文宏中校
       ，其答覆：「原處分書係郭副局長代核定判發，以局戳
       機關名義行之」。顯非以局長余連發名義行文，足證本
       件並非權責人局長核判，應予撤銷。
    16.馬英九於84年12月29日在政治大學主辦「國家機密法制
       」研討會，親自提出政府制定國家機密保護法報告，內
       容如下：
     (1)立法目的：以建立制度為目的，所以條文以程序性規定
       為主，對於國家機密由「核定」到「解密」間的作業流
       程，作原則性的規定，因此本法並不在實質上具體規範
       國家機密的標準，而僅為一部程序法。
     (2)立法原則
      為保護對象以國家機密為限
      為應於必要之最小範圍內
      為保密最高年限「絕對機密」為30年、「極機密」為
        20年、「機密」為10年。（馬英九報告人民知的權利為
        憲法所保障。）
     (3)原告聲請閱覽之個人文件，均為國家機密保護法施行細
       則於92年9 月26日公發布之前案件，其「機密」等級變
       更、認定與核定程序是否合法，有無依法定程序召開「
       機密等級鑑定會議」核定為「國家機密」？
    17.國防部為因應國家機密保護法第10條規定成立「國防部
       外洩機密審議委員會」，以解決機密等級爭議，及避免
       國軍各級機構與部隊官兵基於顏面、效率、經濟等其他
       不良因素之考量，而刻意隱瞞內部行政上疏失，甚至違
       法等作為，以「國家機密」作為軍中弊案最佳障眼法或
       護身符。故原告聲請「國防部機密審議委員會」，依法
       鑑定其下屬機關即被告有否濫用機密等級。
    18.就原告於言詞辯論狀聲明閱覽之第1 、2 、3 案列為軍
       事機密沒有意見，但已經19年了，也該解密。第4 案是
       否機密不清楚，但已經過了18年也該解密。該6 案卷宗
       原告從一開始就向被告申請閱覽。
  (二)被告主張之理由：
    1.原告之訴不合法定程式：
     (1)關於原告要求被告提供原告於94年6 月19日所列第7項
       之法規及第5 、6 項之卷宗乙節，按行政訴訟法第5 條
       第1 項及第2 項之規定，應先經訴願程序始為適法，故
       原告要求被告提供上述7 項法規、被告行政處分卷宗及
       訴願案卷，並未於申請檔案閱覽書時提出，被告無從審
       認其申請是否合法，而為准否之行政處分，更未經訴願
       程序，原告逕於94年6 月9 日以起訴狀附帶提出於本院
       ，顯然恣意擴張訴訟標的，起訴顯不合法。
     (2)又原告起訴請求閱覽前開法規及訴願案卷，除有上述起
       訴不合法之情形外，其中除被告自訂之「本局機密檔案
       機密等級調整作業規範」外，其餘法規之主官機關均為
       國防部，故前開訴願案卷，其相關卷宗應屬國防部訴願
       審議委員會管理，原告逕向被告請求提供亦不合法。
    2.原告於94年6 月19日申請閱覽之案卷機密屬性及等級係依
      法重新審認，屬於國家機密範疇：
     (1)國家機密保護法係於92年2 月6 日公布並經行政院核定
       自92年10月1 日施行，有關原告所申請閱覽之相關案卷
       ，被告前於82年7 月21日即依「軍機種類範圍準則」（
       93年2 月18日廢止）規定，已核定為機密等級，並由被
       告局長核定在案。後因國家機密保護法施行，依該法第
       39條第1 項前段規定，重新審認。於93年2 月25日被告
       令頒「本局機密檔案機密等級調整作業規範」將被告歷
       年存管之有關情報專案、人員派遣、敵後組識及人資等
       檔案，重新清查整理，審定機密等級，以符「國家機密
       保護法」之規定，並以93年10月28日劍機字第093001559
       5 號令核定為國家機密亦屬軍事機密，並永久保密，乃
       為依法行政之作為，原告申請閱覽之資料依法不得公開
       ，原告指稱之遲延資訊公開等情事，並無理由。原告於
       94年6 月19日起訴狀所申請閱覽之第1 至3 項案卷，內
       容均有關情報來源、管道、人員派遣及組織，依國家機
       密保護法第12條第1 項之規定，被告已於94年3 月28日
       核定為「機密」等級，且屬情報來源、管道組織，依法
       永久保密，並依檔案法第18條第1 項第1 款規定，有關
       國家機密者，各機關得拒絕申請閱覽、抄錄或複製檔案
       ，另國家情報工作法第8 條第2項 亦有相關規定。被告
       依法以93年8 月31日劍支字第0000000000號書函拒絕原
       告之申請，並無違誤。又原告於94年6 月19日於起訴狀
       所申請閱覽之第4 項案卷，被告列為智偵29號案卷予以
       列管，原已核定為機密文件，復因應92年2 月6 日國家
       機密保護法公布施行後，亦予核定為「機密」等級。綜
       上，依國家情報工作法第8 條第2 項、政府資訊公開法
       第18條第1 項第1 款、行政程序法第46條第2 項第2 款
       及檔案法第18條第1 項第1 款之規定，原告申請閱覽、
       抄錄被告有關「執行情報、反情報工作人員之訓練及派
       遣事項」相關案卷，其機密屬性為「國家機密亦屬軍事
       機密」，故被告於93年8 月31日以劍支字第0000000000
       號處分書依法拒絕原告之申請，並無違誤。
     (2)依國家機密保護法第12條之規定：「涉及國家安全情報
       來源或管道，應永久保密，不適用前條及檔案法第22條
       之規定。」，國家機密保護法施行細則第16條規定：「
       本法第12條第1 項所稱涉及國家安全情報來源或管道之
       國家機密，指從事或協助從事國家安全情報工作之組織
       或人員，及足資辨別從事或協助從事國家安全情報工作
       之組織或人員之相關資訊」。故上述依法重新審認之案
       卷資料，內容涵蓋執行情報、反情報工作人員之訓練及
       派遣事項，經依法審認核定屬國家機密及軍事機密，且
       種類屬國家機密保護法第12條所規定之涉及國家安全情
       報來源或管道之國家機密範疇，依法應永久保密。
     3.原告申請閱覽卷宗概括涵蓋甲○○與楊國偉事宜案卷。
       與起訴狀核對的結果，只有原告於言詞辯論期日庭呈言
       詞辯論聲明狀第2 到第6 卷有申請閱覽，第1 卷並沒有
       於起訴狀中提出。被告有原告所提的檔案沒有錯誤，但
       都是機密等級，且都沒解密，依照行政程序法第46條第1
       項及檔案法第18條規定，不能給原告閱覽，已如前述。
       而關於原告提出第5 案「甲○○案（90年）」核定為機
       密的依據為被告局長直接於簽呈中核定。第5 案「甲○
       ○案（90年）」於國家機密法公布之前，先以簽呈核定
       為機密，國家機密法公布之後之2萬多個檔案一起核定為
       機密。第4 案有關「聘請律師營救楊國偉事宜」案列為
       機密的依據為簽呈文件列為機密等級。於國家機密法公
       布後也是以附證1 中的2 萬多個檔案一起核定為機密。
       第1 、2 、3 案之前就列為永久保密的國家機密，國家
       機密法公布之後，再以附證1總簽方式列為永久保密。
     4.原告原是被告一個金門外勤工作站的站長，後來退伍後
       進入大陸地區，因為之前有參與出事人員的營救案，所
       以遭中共以曾經參與營救失事人員而逮捕。
     5.原告原為被告所屬人員，並於80年5 月1 日退伍，已無
       工作關係，於84年至大陸地區旅遊時，即曾遭中共約談
       ，嗣後於89年11月5 日進入大陸地區遭中共拘審，至92
       年1 月19日獲釋返台後，即要求被告須予補償。被告請
       其提供相關起訴、判決或文書證據以資審認，原告卻無
       法提供，俾難認定原告遭拘捕是否與被告任務有關。
    理  由
甲、程序方面：
    本件起訴時被告之代表人原為彭勝竹，嗣於訴訟進行中變更
    為沈世籍，茲據被告新任代表人具狀聲明承受訴訟，合於行
    政訴訟法第186 條準用民事訴訟法第176 條之規定，應予准
    許。次按參謀本部對依國防部命令編配之機關、作戰部隊，
    執行軍隊指揮事項。參謀本部為遂行軍隊指揮，得設特業機
    構、執行機構與支援機構及部隊；其組織以編組裝備表定之
    。國防部參謀本部組織條例第4 條、第5 條定有明文。被告
    係依上述編組裝備表組織之特業機構，依法得為本件適格之
    被告，均應先明。
乙、實體方面：
一、按90年12月28日修正公布之行政程序法第46條第1項規定：
    當事人或利害關係人得向行政機關申請閱覽、抄寫、複印或
    攝影有關資料或卷宗。但以主張或維護其法律上利益有必要
    者為限；同條第2項規定：行政機關對前項之申請，除有下
    列情形之一者外，不得拒絕︰1行政決定前之擬稿或其他準
    備作業文件。2涉及國防、軍事、外交及一般公務機密，依
    法規規定有保密之必要者。3涉及個人隱私、職業秘密、營
    業秘密，依法規規定有保密之必要者。4有侵害第三人權利
    之虞者。5有嚴重妨礙有關社會治安、公共安全或其他公共
    利益之職務正常進行之虞者。又92年2月6日公布之國家機密
    保護法第7條第1項第3款第1目規定：機密由國防部部長或經
    其授權之主管人員親自核定；同法第12條規定：涉及國家安
    全情報來源或管道之國家機密，應永久保密，不適用前條及
    檔案法第22條之規定；同法第39條前段規定：本法施行前，
    依其他法令核定之國家機密，應於本法施行後2年內，依本
    法重新核定，其保密期限溯自原先核定之日起算。92年9月
    26日發布之國家機密保護法施行細則第16條規定：本法第12
    條第1項所稱涉及國家安全情報來源或管道之國家機密，指
    從事或協助從事國家安全情報工作之組織或人員，及足資辨
    別從事或協助從事國家安全情報工作之組織或人員之相關資
    訊。又國防部92年10月14日令頒之國防部國防機密審認作業
    要點第肆點第二項第3款規定：「機密」級之核定權責：平
    時，依國家機密保護法第7條第1項第1、2、3款規定，由部
    長授權國防部所屬各單位簡任11職等或編階少將以上主官核
    定，「軍事機密」及「國防機密」之核定權責亦同。另按61
    年5月31日修正發布之軍機種類範圍準則（93年2月18日廢止
    ）第4條第4款規定：執行情報、反情報工作人員之訓練及派
    遣事項，為情報、反情報類之軍機範圍；同準則第12條第2
    款前段規定：「機密」及「密」之軍機，由編階中校以上各
    級部隊主官 (管)核定。
二、本件原告於93年7月27日具狀向被告申請閱覽有關原告相關
    案卷，含奉令赴香港設法營救遭香港政治部逮捕之楊國偉同
    志案，因不服被告否准之處分，提起訴願，經訴願決定駁回
    。經查，惟查訴願人申請閱覽之相關案卷，於本院審理時陳
    明本件係請准予閱覽被告之甲○○派遣案、甲○○專勤派遣
    案、甲○○案、有關聘請律師營救楊國偉事宜、甲○○案（
    90年）、92年甲○○陳情案（智偵29號專案）此6 項卷宗（
    95年6 月29日言詞辯論筆錄參照）。被告雖指有關甲○○派
    遣案並未在起訴狀提出，但查，原告於言詞辯論時已具體陳
    明請求閱覽案卷包括甲○○派遣案，與原告於93年7 月27
    日具狀向被告申請閱覽有關原告相關案卷相符，應認原告請
    求閱覽案卷包括甲○○派遣案。尚不能以原告於起訴狀未載
    明請求閱覽案卷包括甲○○派遣案，即謂原告向被告申請閱
    覽之卷宗不包括甲○○派遣案，而不能於言詞辯論具體陳明
    一併請求，應先明。
三、次查，原告所請求閱覽之上述6案卷，其中有關甲○○派遣
    案於76年間經被告權責主管依國軍保密實施規定，軍機種類
    範圍準則第4條核定機密等級、機密屬性為「機密」，嗣再
    經被告依國家機密保護法以93年10月28日劍機字第09300155
    95號核定函文將其機密屬性、保密期限或解密條件列為「機
    密；本件屬機密亦屬軍事機密，永久保密」；有關甲○○專
    勤派遣案於82年間經被告權責主管依國軍保密實施規定，軍
    機種類範圍準則第4 條核定機密等級、機密屬性為「機密」
    ，嗣再經被告依國家機密保護法以93年10月28日劍機字第
    0930015595號核定函文將其機密屬性、保密期限或解密條件
    列為「機密；本件屬機密亦屬軍事機密，永久保密」；有關
    甲○○案於90年間經被告權責主管依國軍保密實施規定，軍
    機種類範圍準則第4 條核定機密等級、機密屬性為「機密（
    軍事機密）」，嗣再經被告依國家機密保護法以93 年10 月
    28日劍機字第0930015595號核定函文將其機密屬性、保密期
    限或解密條件列為「機密；本件屬機密亦屬軍事機密，永久
    保密」；有關聘請律師營救楊國偉事宜於82年間經被告權責
    主管依國軍保密實施規定，軍機種類範圍準則第4 條關於情
    報、反情報類之軍機範圍核定機密等級、機密屬性為「機密
    」，嗣再經被告以屬該局情戰類專（個）案於94年5 月30日
    前核定其機密屬性、保密期限或解密條件列為「機密；本件
    屬機密亦屬軍事機密，永久保密」；有關甲○○案（90年）
    90年間經被告權責主管依國軍保密實施規定，軍機種類範圍
    準則第4 條核定機密等級、機密屬性為「機密（軍事機密）
    」，嗣再經被告以屬該局情戰類專（個）案於94年5 月30日
    前核定其機密屬性、保密期限或解密條件列為「機密；本件
    屬機密亦屬軍事機密，永久保密」；有關92年甲○○陳情案
    （智偵29號專案）被告於92年間經權責主管依刑法第132 條
    及國軍保密實施規定第1016、1020條核定機密等級、機密屬
    性為「機密（業務秘密）」，嗣再經被告於93年11月24日核
    定其機密屬性、保密期限或解密條件列為「機密；本件屬機
    密亦屬軍事機密，保密至民國102 年10月16日解密」。此有
    被告列管原告申請閱覽之相關案卷補充答辯資料、被告94年
    3 月23日劍支字第0940003519號書函及被告列管原告申請閱
    覽之相關案卷清冊、94年3 月23日核定機密等級之呈文影本
    、94年11月29日核定機密等級之呈文影本附卷可稽。且有關
    聘請律師營救楊國偉事宜於82年間經被告權責主管依國軍保
    密實施規定，軍機種類範圍準則第4 條關於情報、反情報類
    之軍機範圍核定機密等級、機密屬性為「機密」，以及有關
    甲○○案（90年）90年間經被告權責主管依國軍保密實施規
    定，軍機種類範圍準則第4 條核定機密等級、機密屬性為「
    機密（軍事機密）」之事實，亦經被告當庭提出該案卷經本
    院核無不符後發還，均堪信為真實。
四、依上所述，原告請求閱覽之上述案卷，既均經被告依相關規
    定列為機密，依行政程序法第46條第2項第2款規定（檔案法
    第18條第1項第1款、國家情報工作法第8條第2項亦有相關規
    定），其涉及國防、軍事、外交及一般公務機密，依法規規
    定有保密之必要者，行政機關得拒絕當事人或利害關係人向
    行政機關申請閱覽、抄寫、複印或攝影有關資料或卷宗之申
    請。從而本件被告以原告聲請閱覽、抄錄相關案卷屬前述規
    定之保密範圍而否准原告申請，於法核無不合。訴願決定予
    以維持，亦無違誤。原告主張前詞，請求撤銷訴願決定及原
    處分，並請求准予閱覽被告之甲○○派遣案、甲○○專勤派
    遣案、甲○○案、有關聘請律師營救楊國偉事宜、甲○○案
    （90年）、92年甲○○陳情案（智偵29號專案）6項卷宗，
    為無理由，應予駁回。
五、本件原告請求閱覽之上述案卷，均經被告依相關規定列為機
    密，依行政程序法第46條第2項第2款規定，被告否准原告申
    請，於法核無不合，已如前述。原告於95年6月19日業經本
    院准予閱覽本件案卷，已包括訴願決定卷。至原告於94年6
    月19日起訴狀請求申請閱覽下列卷宗：(1)下列82年7月間卷
    宗，屬個人單據及文件，足證國防部有法律委任關係之憑證
    ：軍情局參謀袁啟中委託原告赴港營救楊志偉之電話紀錄
    。原告交付袁啟中支付香港黎錦文律師收據。原告交付
    袁啟中往返香港台灣機票乙紙。原告簽收營救費領據乙紙
    交付袁啟中。袁啟中簽奉胡家麒局長核准委託原告赴港營
    救簽稿，此係原告執行任務主要依據。原告介報之有關梁
    緯資料：有關岳志忠及林志宏二少將循梁緯藉商貿投資掩護
    情報工作報告資料情形。楊志偉返台後失事報告：詳載有
    關原告赴香港監獄探情形。(2)82年間國防部軍情局第五處案
    卷：有關岳志忠上校為求晉升少將績效，派遣原告赴大陸替
    第五處評估籌建敵後商貿機構之事項，並請查被告核定層級
    ，有無違反不得再為授權之情形。(3)90年間國防部軍情局第
    五處案卷：(4)92年間國防部軍情局督察處訪談原告案卷（智
    偵29號專案）均屬被告前揭否准閱覽案卷之範圍。至原告請
    求被告提出其內部之行政規則部分，經查，該等規定部分附
    於訴願卷，並於本院審理時原告經由閱卷閱得。且本件原告
    請求閱覽之上開案卷既因涉及國防、軍事等機密，經依國家
    機密保護法規定由國防部部長或經其授權之主管人員核定或
    由被告權責主管依國軍保密實施規定列為機密，並經本院核
    對屬實，依行政程序法第46條第2 項第2 款、檔案法第18條
    第1 項第1 款、國家情報工作法第8 條第2 項，被告依法得
    拒絕原告申請閱覽、抄寫、複印或攝影有關資料或卷宗之申
    請。因此，已無再行提出其餘法規規定、調查其是否違反法
    定程序或濫用機密等級之必要。而原告其餘聲請傳訊證人及
    其他查證事項已不影響結論之判斷，核無再行傳訊或調查之
    必要。又原告聲請閱覽之案卷，雖有與楊國偉有關，但原告
    聲請閱覽之案卷之准否，與楊國偉並無法律上之利害關係，
    原告聲請楊國偉參加本件訴訟，亦屬無據，均應併駁回。本
    件本院得心證之理由，已如前述，原告其餘陳述主張，與判
    斷結果不生影響，毋庸再一一論述。
據上論結，本件原告之訴為無理由，爰依行政訴訟法第98條第3
項前段，判決如主文。
中    華    民    國    95    年     7    月   20     日
                          第三庭審判長法  官  姜素娥
                                      法  官  陳秀
                                      法  官  陳國成
上為正本係照原本作成。
如不服本判決，應於送達後20日內向本院提出上訴狀並表明上訴
理由，如於本判決宣示後送達前提起上訴者，應於判決送達後20
日內補提上訴理由書（須按他造人數附繕本）。
中    華    民    國    95    年     7    月   21     日
                                      書記官  王英傑


司法院資訊處製作；財團法人民間司法改革基金會備份。
